---
title: "Exercices autour de l'estimation et des tests"
subtitle: "Intervalle de confiance d'une proportion"
author: "FX Jollois"
date: "BUT TC - 2ème année"
output: html_document
---


```{r setup, include = FALSE}
knitr::opts_chunk$set(echo = FALSE, warning = FALSE, message = FALSE)
library(dplyr)
library(kableExtra)

IC_proportion = function(n, p, alpha, digits = 2, msg = "") {
  u = qnorm(1 - alpha / 200)
  bornes = round(p + c(-u, u) * sqrt((p * (1 - p)) / n), digits = digits)
  cat(msg, "Intervalle de confiance à ", 100 - alpha, "% : [", paste(bornes, collapse = "; "), "]\n", sep = "")
}
```

### Exercice 1 - Gauchers dans la population

On cherche à connaître le nombre de gaucher dans la population. On étudie un échantillon de 300 personnes, dans lequel nous observons 15% de gauchers.

- Donner un intervalle de confiance de la proportion de gauchers dans la population à 95%
- Idem, mais à 90%

#### Solution

```{r}
IC_proportion(300, .15, 5)
IC_proportion(300, .15, 10, digits = 3)
```

<hr>

### Exercice 2 - Prix du menu au restaurant

Le gérant d'une brasserie souhaite faire passer le prix du menu à 15.90€. Il souhaite estimer la proportion de clients qui seraient prêts à venir déjeuner à ce tarif. Il réalise un sondage auprès des clients présents le midi ce jour-là. Sur les 50 personnes interrogées, 39 se disent prêtes à venir déjeuner à ce tarif.

- Quelle est la proportion de personnes qui estiment la hausse raisonnable ?
- Le gérant a posé comme condition, pour augmenter le prix, qu'il y ait plus de 60 % des clients favorables à ce changement. Déterminer l'intervalle de confiance de la proportion à 95 %. Qu'en déduira le gérant ? Et s'il avait dit qu'il fallait plus de 70 % ?

#### Solution

Il y a donc une proportion de `r 39/50*100` % de clients qui sont OK pour payer plus cher.

```{r}
IC_proportion(50, .78, 5)
```

Selon l'intervalle de confiance obtenu, il y a de très fortes chances qu'il y ait plus de 60% des clients favorables. Le gérant peut donc augmenter son tarif.

Par contre, il y a un risque que la proportion soit inférieur à 70%. Si le gérant pose ceci comme limite, il ne pourra donc pas conclure à l'augmentation de son tarif.


<hr>

### Exercice 3 - Référendum

On prévoit de réaliser un référendum. On sait que la réponse *Oui* se situe autour de 50 %. On se demande donc combien de personnes faudrait-il interroger pour que la proportion de *Oui* soit connue à 1 % près  (en plus ou en moins).

Lors de la réalisation de ce sondage, finalement pratiqué sur 1000 personnes, nous avons obtenu 55 % pour le *Oui* et 45 % pour le *Non*. Peut-on prévoir le résultat du référendum, avec un taux de confiance de 95 % ?

#### Solution

Pour rappel, voici la formule de l'intervalle de confiance :

$$
  \left[
    \hat{p} - u_{\alpha/2} \sqrt{\frac{\hat{p}(1-\hat{p})}{n}} ;
    \hat{p} + u_{\alpha/2} \sqrt{\frac{\hat{p}(1-\hat{p})}{n}}
  \right]
$$

Pour que la longueur de l'intervalle soit égale à 2, il faut que le terme $u_{\alpha/2} \sqrt{\frac{\hat{p}(1-\hat{p})}{n}}$ soit égal à 1% (soit 0.01). Puisqu'on veut un intervalle de confiance à 95%, on a $u_{\alpha/2}=1.96$. Et on suppose donc que $\hat{p}=0.5$ (cf sujet).

$$
  u_{\alpha/2} \sqrt{\frac{\hat{p}(1-\hat{p})}{n}} = 0.01\\
  1.96\sqrt{\frac{0.5 \times 0.5}{n}} = 0.01 \\
  1.96\sqrt{\frac{0.25}{n}} = 0.01 \\
  \sqrt{\frac{0.25}{n}} = \frac{0.01}{1.96}\\
  \frac{0.25}{n} = \left(\frac{0.01}{1.96}\right)^2\\
  \frac{n}{0.25} = \left(\frac{1.96}{0.01}\right)^2\\
  n = \left(\frac{1.96}{0.01}\right)^2 \times 0.25\\
  n = \sim 9604
$$

Il faut donc interroger **9604 personnes** pour avoir un intervalle de longueur 1.

```{r}
IC_proportion(1000, .55, 5, msg = "OUI : ")
IC_proportion(1000, .45, 5, msg = "NON : ")
```

On peut donc estimer que ce sera le OUI qui remportera le suffrage lors de ce référendum.

### Exercice 4 - Efficacité d'un médicament

Pour mesurer l'effet d'un nouveau médicament, on créé 3 groupes de 100 personnes chacun. Le comprimé donné diffère entre les groupes :

- Groupe N : nouveau médicament
- Groupe C : médicament de référence
- Groupe P : placebo (comprimé sans principe actif)

Après analyse, on observe que les patients ayant guéri :

- Groupe N : 68
- Groupe C : 56
- Groupe P : 37

Peut-on conclure à l'efficacité du nouveau médicament par rapport au placebo ? Et par rapport au médicament référence ? Qu'observe-t'on pour le médicament de référence vis-à-vis du placebo ? Ces analyses sont faites avec un seuil de 5 %.

#### Solution

```{r}
IC_proportion(100, .68, 5, msg = "Groupe N : ", digits = 3)
IC_proportion(100, .56, 5, msg = "Groupe C : ", digits = 3)
IC_proportion(100, .37, 5, msg = "Groupe P : ", digits = 3)
```

Dans cette étude, on conclue les éléments suivants :

- Le nouveau médicament N n'est pas plus efficace que le médicament de référence C
- Ce nouveau médicament N est par contre très largement plus efficace qu'un placebo P
- Finalement, le médicament de référence C n'est pas plus efficace que le placebo P
