---
title: "Exercices autour des tests"
author: "FX Jollois"
date: "TC - 2ème année - 2021/2022"
output: html_document
---

```{r setup, include = FALSE}
knitr::opts_chunk$set(echo = FALSE, warning = FALSE, message = FALSE)
library(dplyr)
library(kableExtra)
```

> [Lien vers émulateur calculatrice scientifique](https://www.numworks.com/fr/simulateur/)

## Rappels

| Statistique | Intervalle de confiance |
|-|-|-|
| Moyenne | $$
  \left[
    \hat{\mu} - u_{\alpha/2} \sqrt{\frac{s^2}{n}} ;
    \hat{\mu} + u_{\alpha/2} \sqrt{\frac{s^2}{n}}
  \right]
$$ | 
| Proportion | $$
  \left[ 
    \hat{p} - u_{\alpha/2} \sqrt{\frac{\hat{p} (1 - \hat{p})}{n}}; 
    \hat{p} + u_{\alpha/2} \sqrt{\frac{\hat{p} (1 - \hat{p})}{n}}
  \right]
$$ |

Valeurs importantes de la table de la loi Normale

```{r}
v = c(0.001, 0.005, 0.01, 0.025, 0.05, 0.10)
knitr::kable(tibble(`P(X < u)` = 1 - v, `u` = qnorm(1 - v))) %>%
  kable_styling()
```

## Exercices

### Exercice 1 - Circuits électroniques

On compare deux circuits électroniques, dont on veut savoir si le gain est identique entre les deux. Nous réalisons 500 mesures pour chacun des circuits, et obtenons les moyennes ($m_i$) et écarts-type ($s_i$) suivants :

- $m_1 = 15.1$ et $s_1 = 4.5$
- $m_2 = 15.8$ et $s_2 = 4.4$

Peut-on dire qu'il y a une différence entre les deux avec un seuil de confiance à $90%$ ? et à $95\%$ ?

### Exercice 2 - Référendum

<!--
Exercices%20CORRIGES%20sur%20les%20Intervalles%20de%20confiance.pdf
-->

On prévoit de réaliser un référendum. On sait que la réponse *Oui* se situe autour de $50\%$. On se demande donc combien de personnes faudrait-il interroger pour que la proportion de *Oui* soit connue à $1\%$ près  (en plus ou en moins).

Lors de la réalisation de ce sondage, finalement pratiqué sur $1000$ personnes, nous avons obtenu $55\%$ pour le *Oui* et $45\%$ pour le *Non*. Peut-on prévoir le résultat du référendum, avec un taux de confiance de $95\%$ ?

### Exercice 3 - Qualité de production

On désire comparer la qualité de deux doseuses pour boîtes de haricots verts de quantité nominale égale à $800 g$. On prélève un échantillon de 200 éléments sur chacune des deux machines, ce qui donne les deux valeurs moyennes suivantes :

- $m_1 = 807$ et $s^2 = 20$ pour la première machine
- $m_2 = 805$ et $s^2 = 16$ pour la deuxième machine

Les dosages moyens de ces deux machines sont-ils différents au risque de $5\%$ ? Sont-elles fiables par rapport au dosage de $800g$ à obtenir ?

### Exercice 4 - Satisfaction

Une marque interroge 1000 clients auxquels elle a vendu un des deux modèles qu'elle souhaite comparer. On veut savoir si la perception de la qualité du véhicule est liée au modèle. Le questionnaire donne les résultats suivants :

|  | Très satisfait | Satisfait | Mécontent |
|-|-:|-:|-:|
| Modèle 1 | 300 | 150 | 90  |
| Modèle 2 | 240 | 120 | 100 |

Est-ce que les clients sont mécontents de façon identique entre les 2 modèles, au risque de $5\%$ ?

### Exercice 5 - Changement de rendement

Dans une usine, on cherche à savoir si un changement de l'environnement (musique dans les ateliers en particulier) peut modifier le rendement. Ce dernier est mesuré ici par le nombre moyen de pièces produites à l'heure par chaque ouvrier. 

On compare un même groupe de 33 ouvriers avant et après changement de l'environnement, et on obtient les valeurs suivantes :

|  | Nombre moyen de pièces | Ecart-type |
|-|-:|-:|
| Avant | $40.85$ | $6.60$ |
| Après | $42.88$ | $7.52$ |
| Différence | $2.03$ | $4.41$ |

1. En comparant les deux résultats avant et après, peut-on dire que le changement d'environnement a impacté le rendement, au risque de $5\%$ ?
1. Nous avons noté la différence du rendement de chaque ouvrier entre avant et après le changement d'environnement (dernière ligne du tableau). En considérant cet écart, que peut-on dire maintenant ?

### Exercice 6 - Impact d'un débat

Un débat télévisé est organisé entre deux candidats à une élection. Pour connaître l'impact du débat, on prévoit de sonder 200 électeurs avant et après le débat. Les résultats des intentions de vote sont les suivants :

| | Candidat A | Candidat B |
|-|-:|-:|
| Avant le débat |  95 | 105 |
| Après le débat | 104 |  96 |

1. Peut-on dire que le débat a été bénéfique au candidat A dans les intentions de vote, au seuil de $5\%$ ?
2. En considérant qu'il n'y a 9 personnes qui ont changé leur intention de vote (en passant de B à A), que peut-on dire ?





