---
title: "Exercices autour des tests"
author: "FX Jollois"
date: "TC - 2ème année - 2021/2022"
output: html_document
---

```{r setup, include = FALSE}
knitr::opts_chunk$set(echo = FALSE, warning = FALSE, message = FALSE)
library(dplyr)
library(kableExtra)


IC_moyenne = function(n, m, s, alpha, digits = 2, msg = "") {
  u = qnorm(1 - alpha / 200)
  bornes = round(m + c(-u, u) * sqrt(s / n), digits = digits)
  cat(msg, "Intervalle de confiance à ", alpha, "% : [", paste(bornes, collapse = "; "), "]\n", sep = "")
}

IC_proportion = function(n, p, alpha, digits = 2, msg = "") {
  u = qnorm(1 - alpha / 200)
  bornes = round(p + c(-u, u) * sqrt((p * (1 - p)) / n), digits = digits)
  cat(msg, "Intervalle de confiance à ", alpha, "% : [", paste(bornes, collapse = "; "), "]\n", sep = "")
}
```

> [Lien vers émulateur calculatrice scientifique](https://www.numworks.com/fr/simulateur/)

## Rappels

| Statistique | Intervalle de confiance |
|-|-|-|
| Moyenne | $$
  \left[
    \hat{\mu} - u_{\alpha/2} \sqrt{\frac{s^2}{n}} ;
    \hat{\mu} + u_{\alpha/2} \sqrt{\frac{s^2}{n}}
  \right]
$$ | 
| Proportion | $$
  \left[ 
    \hat{p} - u_{\alpha/2} \sqrt{\frac{\hat{p} (1 - \hat{p})}{n}}; 
    \hat{p} + u_{\alpha/2} \sqrt{\frac{\hat{p} (1 - \hat{p})}{n}}
  \right]
$$ |

Valeurs importantes de la table de la loi Normale

```{r}
v = c(0.001, 0.005, 0.01, 0.025, 0.05, 0.10)
knitr::kable(tibble(`P(X < u)` = 1 - v, `u` = qnorm(1 - v))) %>%
  kable_styling()
```

## Exercices

### Exercice 1 - Circuits électroniques

On compare deux circuits électroniques, dont on veut savoir si le gain est identique entre les deux. Nous réalisons 500 mesures pour chacun des circuits, et obtenons les moyennes ($m_i$) et écarts-type ($s_i$) suivants :

- $m_1 = 15.1$ et $s_1 = 4.5$
- $m_2 = 15.8$ et $s_2 = 4.4$

Peut-on dire qu'il y a une différence entre les deux avec un seuil de confiance à $90%$ ? et à $95\%$ ?


#### Solution

##### A 90%

```{r}
IC_moyenne(500, 15.1, 4.5**2, 10, msg = "Circuit 1 -> ")
IC_moyenne(500, 15.8, 4.4**2, 10, msg = "Circuit 2 -> ")
```

A 90%, les intervalles ne se chevauchant pas, on peut conclure qu'il y a une différence significative entre les deux circuits.


##### A 95%

```{r}
IC_moyenne(500, 15.1, 4.5**2, 5, msg = "Circuit 1 -> ")
IC_moyenne(500, 15.8, 4.4**2, 5, msg = "Circuit 2 -> ")
```

Ici, au contraire, les intervalles se chevauchent. Nous ne pouvons donc pas conclure qu'il y a de différence entre les deux circuits.

### Exercice 2 - Référendum

<!--
Exercices%20CORRIGES%20sur%20les%20Intervalles%20de%20confiance.pdf
-->

On prévoit de réaliser un référendum. On sait que la réponse *Oui* se situe autour de $50\%$. On se demande donc combien de personnes faudrait-il interroger pour que la proportion de *Oui* soit connue à $1\%$ près  (en plus ou en moins).

Lors de la réalisation de ce sondage, finalement pratiqué sur $1000$ personnes, nous avons obtenu $55\%$ pour le *Oui* et $45\%$ pour le *Non*. Peut-on prévoir le résultat du référendum, avec un taux de confiance de $95\%$ ?

#### Solution

```{r}
IC_proportion(1000, 0.55, 5, msg = "Oui -> ")
```

Puisque l'intervalle de confiance du Oui est au-dessus de 50%, nous pouvons en déduire que c'est le Oui qui l'emportera lors du réferendum.

### Exercice 3 - Qualité de production

On désire comparer la qualité de deux doseuses pour boîtes de haricots verts de quantité nominale égale à $800 g$. On prélève un échantillon de 200 éléments sur chacune des deux machines, ce qui donne les deux valeurs moyennes suivantes :

- $m_1 = 807$ et $s^2 = 20$ pour la première machine
- $m_2 = 805$ et $s^2 = 16$ pour la deuxième machine

Les dosages moyens de ces deux machines sont-ils différents au risque de $5\%$ ? Sont-elles fiables par rapport au dosage de $800g$ à obtenir ?

#### Solution

```{r}
IC_moyenne(200, 807, 20, 5, msg = "Machine 1 -> ")
IC_moyenne(200, 805, 16, 5, msg = "Machine 2 -> ")
```

Nous remarquons ici que les intervalles de confiance sont bien distinct. Nous en concluons donc que les deux machines ont un dosage différent, au seuil de 5%.

De plus, les deux intervalles n'incluant pas la valeur 800, on peut dire que les deux machines ont un dosage supérieur à celui prévu.

### Exercice 4 - Satisfaction

Une marque interroge 1000 clients auxquels elle a vendu un des deux modèles qu'elle souhaite comparer. On veut savoir si la perception de la qualité du véhicule est liée au modèle. Le questionnaire donne les résultats suivants :

|  | Très satisfait | Satisfait | Mécontent |
|-|-:|-:|-:|
| Modèle 1 | 300 | 150 | 90  |
| Modèle 2 | 240 | 120 | 100 |

Est-ce que les clients sont mécontents de façon identique entre les 2 modèles, au risque de $5\%$ ?

#### Solution

```{r}
IC_proportion(540, 90/540, 5, msg = "Modèle 1 -> ")
IC_proportion(460, 100/460, 5, msg = "Modèle 2 -> ")
```

Les deux intervalles se chevauchent. Nous ne pouvons donc pas dire qu'il y a ue différence de mécontentement entre les clients des deux modèles.


### Exercice 5 - Changement de rendement

Dans une usine, on cherche à savoir si un changement de l'environnement (musique dans les ateliers en particulier) peut modifier le rendement. Ce dernier est mesuré ici par le nombre moyen de pièces produites à l'heure par chaque ouvrier. 

On compare un même groupe de 33 ouvriers avant et après changement de l'environnement, et on obtient les valeurs suivantes :

|  | Nombre moyen de pièces | Ecart-type |
|-|-:|-:|
| Avant | $40.85$ | $6.60$ |
| Après | $42.88$ | $7.52$ |
| Différence | $2.03$ | $4.41$ |

1. En comparant les deux résultats avant et après, peut-on dire que le changement d'environnement a impacté le rendement, au risque de $5\%$ ?
1. Nous avons noté la différence du rendement de chaque ouvrier entre avant et après le changement d'environnement (dernière ligne du tableau). En considérant cet écart, que peut-on dire maintenant ?

#### Solution

```{r}
IC_moyenne(33, 40.85, 6.60**2, 5, msg = "Avant changement -> ")
IC_moyenne(33, 42.88, 7.52**2, 5, msg = "Après changement -> ")
```

En regardant les intervalles de confiance du rendement moyen avant et après le changement, nous ne pouvons pas conclure à une modification de celui-ci (intervalles se chevauchant).

```{r}
IC_moyenne(33, 2.03, 4.41**2, 5, msg = "Différence de rendement -> ")
```

Par contre, en regardant la différence de rendement entre avant et après pour chaque ouvrier, nous remarquons que la moyenne de celle-ci est différente de 0 (intervalle n'incluant pas la valeur 0). Il y a donc bien un effet du changement d'environnement dans le rendement des ouvriers.

### Exercice 6 - Impact d'un débat

Un débat télévisé est organisé entre deux candidats à une élection. Pour connaître l'impact du débat, on prévoit de sonder 200 électeurs avant et après le débat. Les résultats des intentions de vote sont les suivants :

| | Candidat A | Candidat B |
|-|-:|-:|
| Avant le débat |  95 | 105 |
| Après le débat | 104 |  96 |

1. Peut-on dire que le débat a été bénéfique au candidat A dans les intentions de vote, au seuil de $5\%$ ?
2. En considérant qu'il n'y a 9 personnes qui ont changé leur intention de vote (en passant de B à A), que peut-on dire ?

#### Solution

```{r}
IC_proportion(200, 95/200, 5, msg = "Avant le débat -> ")
IC_proportion(200, 104/200, 5, msg = "Après le débat -> ")
```

Les deux intervalles ont une partie commune, on ne peut donc pas dire que le débat a eu un effet sur la proportion de personnes favorables au candidat A.

```{r}
IC_proportion(200, 9/200, 5, msg = "Changement d'avis -> ")
```

Si on regarde le changement d'avis (seulement 9 parmi les 200 donc), on voit que l'intervalle de confiance de la proportion de personnes ayant changé d'avis suite au début n'inclut pas la valeur 0. On peut donc envisager le fait que le débat ait eu un effet.




