---
title: "Exercices autour de l'estimation et des tests"
subtitle: "Intervalle de confiance d'une proportion"
author: "FX Jollois"
date: "BUT TC - 2ème année"
output: html_document
---

```{r setup, include = FALSE}
knitr::opts_chunk$set(echo = FALSE, warning = FALSE, message = FALSE)
library(dplyr)
library(kableExtra)

f = function(p, n, c = .05) { 
  i = round(p + c(-1,1) * qnorm(1 - c / 2) * sqrt(p * (1 - p) / n), 2) 
  paste0("[", paste(i, collapse = "; "), "]")
}
f(.15, 300)

```

## Rappels

### Proportion

Soit $X$ une v.a. mesurant l'apparition d'une propriété pour $n$ individus, on a $\hat{p}$ l'estimateur de la proportion dans le population égal à :
$$
  \hat{p} = \frac{k}{n}
$$
où $k$ est le nombre d'individus ayant la propriété dans l'échantillon.

Lorsque $n$ est grand (supérieur à 30), et $p$ compris dans l'intervalle $[0.1, 0.9]$, on peut définir un intervalle de confiance avec une probabilité $\alpha$ comme suit :
$$
  \left[ 
    \hat{p} - u_{\alpha/2} \sqrt{\frac{\hat{p} (1 - \hat{p})}{n}}; 
    \hat{p} + u_{\alpha/2} \sqrt{\frac{\hat{p} (1 - \hat{p})}{n}}
  \right]
$$
où $u_{\alpha/2}$ représente la valeur dans la table de la loi Normale centrée-réduite telle que $P(X > u_{\alpha/2}) = \frac{\alpha}{2}$).

### Table de la loi Normale

Valeurs importantes de la table de la loi Normale.

```{r}
v = c(0.001, 0.005, 0.01, 0.025, 0.05, 0.10)
knitr::kable(tibble(`P(X < u)` = 1 - v, 
                    `u (loi Normale N(0,1))` = qnorm(1 - v)),
             digits = 3) %>%
  kable_styling()
```


### Exercice 1 - Gauchers dans la population

On cherche à connaître le nombre de gaucher dans la population. On étudie un échantillon de 300 personnes, dans lequel nous observons 15 % de gauchers.

- Donner un intervalle de confiance de la proportion de gauchers dans la population à 95 %
- Idem, mais à 90 %

### Exercice 2 - Prix du menu au restaurant

Le gérant d'une brasserie souhaite faire passer le prix du menu à 15.90€. Il souhaite estimer la proportion de clients qui seraient prêts à venir déjeuner à ce tarif. Il réalise un sondage auprès des clients présents le midi ce jour-là. Sur les 50 personnes interrogées, 39 se disent prêtes à venir déjeuner à ce tarif.

- Quelle est la proportion de personnes qui estiment la hausse raisonnable ?
- Le gérant a posé comme condition, pour augmenter le prix, qu'il y ait plus de 60 % des clients favorables à ce changement. Déterminer l'intervalle de confiance de la proportion à 95 %. Qu'en déduira le gérant ? Et s'il avait dit qu'il fallait plus de 70 % ?

### Exercice 3 - Référendum

<!--
Exercices%20CORRIGES%20sur%20les%20Intervalles%20de%20confiance.pdf
-->

On prévoit de réaliser un référendum. On sait que la réponse *Oui* se situe autour de 50 %. On se demande donc combien de personnes faudrait-il interroger pour que la proportion de *Oui* soit connue à 1 % près  (en plus ou en moins).

Lors de la réalisation de ce sondage, finalement pratiqué sur 1000 personnes, nous avons obtenu 55 % pour le *Oui* et 45 % pour le *Non*. Peut-on prévoir le résultat du référendum, avec un taux de confiance de 95 % ?

### Exercice 4 - Efficacité d'un médicament

Pour mesurer l'effet d'un nouveau médicament, on créé 3 groupes de 100 personnes chacun. Le comprimé donné diffère entre les groupes :

- Groupe N : nouveau médicament
- Groupe C : médicament de référence
- Groupe P : placebo (comprimé sans principe actif)

Après analyse, on observe que les patients ayant guéri :

- Groupe N : 68
- Groupe C : 56
- Groupe P : 37

Peut-on conclure à l'efficacité du nouveau médicament par rapport au placebo ? Et par rapport au médicament référence ? Qu'observe-t'on pour le médicament de référence vis-à-vis du placebo ? Ces analyses sont faites avec un seuil de 5 %.

