---
title: "Exercices complémentaires"
author: "FX Jollois"
date: "BUT TC - 2ème année"
output: html_document
---

```{r setup, include = FALSE}
knitr::opts_chunk$set(echo = FALSE, warning = FALSE, message = FALSE)
library(dplyr)
library(kableExtra)
```

## Rappels

| Statistique | Intervalle de confiance |
|-|-|-|
| Moyenne | $$
  \left[
    \hat{\mu} - t_{\alpha/2} \sqrt{\frac{s^2}{n-1}} ;
    \hat{\mu} + t_{\alpha/2} \sqrt{\frac{s^2}{n-1}}
  \right]
$$ | 
| Proportion | $$
  \left[ 
    \hat{p} - u_{\alpha/2} \sqrt{\frac{\hat{p} (1 - \hat{p})}{n}}; 
    \hat{p} + u_{\alpha/2} \sqrt{\frac{\hat{p} (1 - \hat{p})}{n}}
  \right]
$$ |

Valeurs importantes de la table de la loi Normale

```{r}
v = c(0.001, 0.005, 0.01, 0.025, 0.05, 0.10)
knitr::kable(tibble(`P(X < u)` = 1 - v, 
                    `ddl = 32` = qt(1 - v, 33),
                    `ddl = 499` = qt(1 - v, 499),
                    `u` = qnorm(1 - v))) %>%
  kable_styling()
```

## Exercices

### Exercice 1 - Changement de rendement

Dans une usine, on cherche à savoir si un changement de l'environnement (musique dans les ateliers en particulier) peut modifier le rendement. Ce dernier est mesuré ici par le nombre moyen de pièces produites à l'heure par chaque ouvrier. 

On compare un même groupe de 33 ouvriers avant et après changement de l'environnement, et on obtient les valeurs suivantes :

|  | Nombre moyen de pièces | Ecart-type |
|-|-:|-:|
| Avant | $40.85$ | $6.60$ |
| Après | $42.88$ | $7.52$ |
| Différence | $2.03$ | $4.41$ |

#### Avec des intervalles de confiance

1. En comparant les deux résultats avant et après, peut-on dire que le changement d'environnement a impacté le rendement, au risque de $5\%$ ?
1. Nous avons noté la différence du rendement de chaque ouvrier entre avant et après le changement d'environnement (dernière ligne du tableau). En considérant cet écart, que peut-on dire maintenant ?

#### Dans une procédure de test

Puisqu'on cherche à savoir si le rendement est supérieur après changement, on pose les deux hypothèses suivantes :

- [ $H_0$ ] : Il n'y a pas de changement
- [ $H_1$ ] : Le rendement est supérieur

On va donc chercher $P(T > t) = 

<!--
	One Sample t-test

data:  x
t = 2.8721, df = 32, p-value = 0.00359
alternative hypothesis: true mean is greater than 0
95 percent confidence interval:
 0.8913685       Inf
sample estimates:
mean of x 
 2.172906 
-->
 

### Exercice 2 - Satisfaction

Une marque interroge 1000 clients auxquels elle a vendu un des deux modèles qu'elle souhaite comparer. On veut savoir si la perception de la qualité du véhicule est liée au modèle. Le questionnaire donne les résultats suivants :

|  | Très satisfait | Satisfait | Mécontent |
|-|-:|-:|-:|
| Modèle 1 | 300 | 150 | 90  |
| Modèle 2 | 240 | 120 | 100 |

Est-ce que les clients sont mécontents de façon identique entre les 2 modèles, au risque de $5\%$ ?

### Exercice 3 - 

### Exercice 4 - Impact d'un débat

Un débat télévisé est organisé entre deux candidats à une élection. Pour connaître l'impact du débat, on prévoit de sonder 200 électeurs avant et après le débat. Les résultats des intentions de vote sont les suivants :

| | Candidat A | Candidat B |
|-|-:|-:|
| Avant le débat |  95 | 105 |
| Après le débat | 104 |  96 |

1. Peut-on dire que le débat a été bénéfique au candidat A dans les intentions de vote, au seuil de $5\%$ ?
2. En considérant qu'il n'y a 9 personnes qui ont changé leur intention de vote (en passant de B à A), que peut-on dire ?





