---
title: "Exercices autour de l'estimation et des tests - *correction*"
author: "FX Jollois"
date: "TC - 2ème année - 2021/2022"
output: html_document
---

```{r setup, include = FALSE}
knitr::opts_chunk$set(echo = FALSE, warning = FALSE, message = FALSE)
library(dplyr)
library(kableExtra)

IC_moyenne = function(n, m, s, alpha, digits = 2, msg = "") {
  u = qnorm(1 - alpha / 200)
  bornes = round(m + c(-u, u) * sqrt(s / n), digits = digits)
  cat(msg, "Intervalle de confiance à ", alpha, "% : [", paste(bornes, collapse = "; "), "]\n", sep = "")
}

IC_proportion = function(n, p, alpha, digits = 2, msg = "") {
  u = qnorm(1 - alpha / 200)
  bornes = round(p + c(-u, u) * sqrt((p * (1 - p)) / n), digits = digits)
  cat(msg, "Intervalle de confiance à ", alpha, "% : [", paste(bornes, collapse = "; "), "]\n", sep = "")
}
```

### Exercice 1 - Âge moyen des clients

Une entreprise souhaite connaître l'âge de ces clients. Pour cela, elle réalise un sondage sur $120$ personnes. Sur cet échantillon, on obtient un âge moyen de $35.0$ et une variance de $15.08$.

- On souhaite avoir un intervalle de confiance de la moyenne des clients à $95\%$. Quel est-il ?

- Et à $90\%$ ?

#### Solution

```{r}
IC_moyenne(120, 35, 15.08, 5)
IC_moyenne(120, 35, 15.08, 10)
```

<hr>

### Exercice 2 - Gauchers dans la population

On cherche à connaître le nombre de gaucher dans la population. On étudie un échantillon de $300$ personnes, dans lequel nous observons $15\%$ de gauchers.

- Donner un intervalle de confiance de la proportion de gauchers dans la population à $95\%$
- Idem, mais à $92\%$

#### Solution

```{r}
IC_proportion(300, .15, 5)
IC_proportion(300, .15, 8, digits = 3)
```

<hr>

### Exercice 3 - Poids des bébés à la naissance

Un hôpital fait une étude sur le poids des bébés à la naissance. Lors du mois écoulé, le poids moyen des $49$ enfants nés a été de $3.55 kg$ et une variance de $0.32$.

- Déterminer les intervalles de confiance à $90\%$, $95\%$ et $99\%$.
- Une précédente étude avait conclus à un poids moyen à la naissance de $3.4 kg$. Que peut-on dire ?

#### Solution

```{r}
IC_moyenne(49, 3.55, 0.32, 10)
IC_moyenne(49, 3.55, 0.32, 5)
IC_moyenne(49, 3.55, 0.32, 1)
```

En prenant un risque à 10%, on conclue que le poids a changé entre les deux études. alors qu'avec un risque à 5% ou 1%, on conclue que rien n'a changé.

<hr>

### Exercice 4 - Prix du menu au restaurant

Le gérant d'une brasserie souhaite faire passer le prix du menu à $15.90€$. Il souhaite estimer la proportion de clients qui seraient prêts à venir déjeuner à ce tarif. Il réalise un sondage auprès des clients présents le midi ce jour-là. Sur les $50$ personnes interrogées, $39$ se disent prêtes à venir déjeuner à ce tarif.

- Quelle est la proportion de personnes qui estiment la hausse raisonnable ?
- Le gérant a posé comme condition, pour augmenter le prix, qu'il y ait plus de $60\%$ des clients favorables à ce changement. Déterminer l'intervalle de confiance de la proportion à $95\%$. Qu'en déduira le gérant ? Et s'il avait dit qu'il fallait plus de $70\%$ ?

#### Solution

Il y a donc une proportion de `r 39/50*100` % de clients qui sont OK pour payer plus cher.

```{r}
IC_proportion(50, .78, 5)
```

Selon l'intervalle de confiance obtenu, il y a de très fortes chances qu'il y ait plus de $60\%$ des clients favorables. Le gérant peut donc augmenter son tarif.

Par contre, il y a un risque que la proportion soit inférieur à $70\%$. Si le gérant pose ceci comme limite, il ne pourra donc pas conclure à l'augmentation de son tarif.


<hr>

### Exercice 5 - Circuits électroniques

Nous souhaitons estimer un intervalle de confiance du gain d'un circuit électronique. On admet que le gain est distribué selon une loi normale d'espérance inconnue $\mu$ et d'écart-type connu $\sigma=20$. Quelle doit être la taille de l'échantillon $n$ pour que la longueur de l'intervalle de confiance à $95\%$  soit égale à 4 ?

On compare deux circuits électroniques, dont on veut savoir si le gain est identique entre les deux. Nous réalisons 500 mesures pour chacun des circuits, et obtenons les moyennes ($m_i$) et écarts-type ($s_i$) suivants :

- $m_1 = 15.1$ et $s_1 = 4.5$
- $m_2 = 15.9$ et $s_2 = 4.4$

Peut-on dire qu'il y a une différence entre les deux avec un seuil de confiance à $90%$ ? et à $95\%$ ?

#### Solution

Pour rappel, voici la formule de l'intervalle de confiance :

$$
  \left[
    \hat{\mu} - u_{\alpha/2} \sqrt{\frac{s^2}{n}} ;
    \hat{\mu} + u_{\alpha/2} \sqrt{\frac{s^2}{n}}
  \right]
$$

Pour que la longueur de l'intervalle soit égale à 4, il faut que le terme $u_{\alpha/2} \sqrt{\frac{s^2}{n}}$ soit égal à 2.

\begin{align*} 
u_{\alpha/2} \sqrt{\frac{s^2}{n}} &= 2 \\
\sqrt{\frac{s^2}{n}} &= \frac{2}{u_{\alpha/2}} \\
\frac{s^2}{n} &= \left( \frac{2}{u_{\alpha/2}} \right )^2 \\
\frac{s^2}{n} &= \frac{4}{(u_{\alpha/2})^2}\\
\frac{n}{s^2} &= \frac{(u_{\alpha/2})^2}{4}\\
n &= \frac{s^2 (u_{\alpha/2})^2}{4}\\
n &= \frac{20^2 * 1.96^2}{4}\\
n &= \sim 384
\end{align*}

Il faut donc **384 mesures** pour avoir un intervalle de longueur 4.

